【裁判字號】    90,上訴,1214
【裁判日期】    901031
【裁判案由】    重利
【裁判全文】
臺灣高等法院臺南分院刑事判決            九十年度上訴字第一二一四號  Ａ
      上  訴  人
      即  被  告  乙  ○  ○
      選任辯護人  嚴  庚  辰
右上訴人因常業重利案件，不服臺灣嘉義地方法院九十年度訴字第一○六號中華民國
九十年八月八日第一審判決（起訴案號：臺灣嘉義地方法院檢察署九十年度偵字第三
○六號），提起上訴，本院判決如左：
      主      文
原判決撤銷。
乙○○以乘他人急迫貸以金錢，而取得與原本顯不相當之重利為常業，處有期徒刑捌
月。扣案之廣告看板壹面、空白商業本票簿壹本（內含空白本票用紙拾玖張）均沒收
。
      事      實
一、乙○○不思正途，竟自民國（下同）八十九年十二月十日起，在嘉義縣民雄鄉頭
    橋工業區電線桿上懸掛「機車借款（免留車）帶身分證八萬內電話000000
    0000」之廣告看板，以上開由不詳姓名之人持偽造之「李鴻利」身分證件申
    辦之行動電話號碼作為聯絡工具，引誘急迫者告貸，恃收取與原本顯不相當之重
    利收入維生。嗣有甲○○者因違反著作權法案件，經原審法院判處有期徒刑四月
    確定，檢察官通知到案執行，急需金錢於八十九年十二月十五日繳納徒刑所易科
    之罰金，於八十九年十二月十三日依看板上之電話與乙○○聯絡，乙○○遂於當
    日下午五時三十分許，在嘉義市○○路盧亞人醫院前，貸予現金新臺幣（下同）
    四萬元，並約定以每七日為一期，收取與原本顯不相當之八千元重利，且由甲○
    ○簽發面額十萬元之本票一紙及交付其身分證一枚以供擔保。乙○○旋於八十九
    年十二月二十日晚上八時許，在嘉義市○○路與民族路口，向甲○○收取利息八
    千元，八十九年十二月二十七日，乙○○欲收取第二期利息時，甲○○無力支應
    ，乃於同年月三十日簽發面額二萬元之本票一紙，交付乙○○供作擔保。嗣於九
    十年一月六日下午三時三十二分許，因甲○○不堪連連催討，而報警在嘉義市○
    ○○路、新民路口查獲乙○○，並在其駕駛之車牌號碼９Ｌ—２８９９號汽車內
    扣得乙○○所有供常業重利犯罪所用之空白商業本票簿一本（內含空白本票用紙
    十九張）、甲○○所簽發交付於乙○○之面額十萬元、二萬元本票各一紙及身分
    證一枚（身分證於查獲後已發還），當日又在首開地點扣得乙○○所有供常業重
    利所用之廣告看板一面。
二、案經嘉義市警察局移送臺灣嘉義地方法院檢察署檢察官偵查起訴。
      理      由
一、右揭事實，業據上訴人即被告乙○○於警訊、偵訊及本院審理中坦承不諱（警卷
    第一頁、第二頁，偵查卷第五頁、第六頁，本院卷第三十一、三十二頁），並經
    被害人甲○○於警訊及原審審理中指述綦詳（警卷第三頁至第六頁，原審卷九十
    年二月十四日訊問筆錄第二頁至第三頁、原審卷九十年四月十九日訊問筆錄第一
    頁至第五頁），被告於原審審理中亦不諱言被害人所簽發之面額二萬元本票，是
    還不起利息時所開的等語（原審卷九十年七月二十五日審判筆錄第六頁），且有
    廣告看板一面、空白商業本票簿一本、被害人之身分證一枚與其所簽發之本票二
    紙扣案可稽（警卷第七頁至第十頁）。又被告向被害人所收取之第一期利息為八
    千元，以本金四萬元計算，遠已超過民法第二百零五條所規定週年利率不得超過
    百分之二十之最高限制，衡諸目前社會之借貸習慣、金融市場動態等客觀標準，
    顯不相當；而被害人確因違反著作權法案件，經原審判處有期徒刑四月確定，於
    八十九年十二月十五日易科罰金執行完畢一節，亦有臺灣高等法院被告全國前案
    紀錄表附於原審卷可佐，足認被害人係因檢察官通知到案執行，需繳納徒刑所易
    科之罰金，急迫之際始向被告借貸並給付重利。另上開看板所載之000000
    0000號行動電話門號基本資料記載申請人為「李鴻利」，身分證統一編號為
    Ｚ000000000號，住嘉義縣朴子市○○路八十四號，固有遠傳電信股份
    有限公司傳真回函附於原審卷可參，惟原審依該址傳喚李鴻利到庭，發現竟無此
    人，再依該姓名、身分證統一編號交互查詢相關戶役政資料，復發現全國姓名為
    李鴻利之人，年籍無一與行動電話門號基本資料相符，有原審送達證書一紙、法
    務部戶役政連結作業系統資料兩份在卷可憑；又被告所持用之00000000
    00號行動電話門號，於八十九年十二月十四日、二十日、二十七日、、二十九
    日、三十日及九十年一月二日，計十一次撥打至被害人持用之00000000
    00號行動電話門號，而被害人持用之0000000000號行動電話門號，
    於八十九年十二月十四日、二十日、二十七日、二十九日、三十日，計八次撥打
    至被告持用之0000000000號行動電話門號等情，有中華電信股份有限
    公司臺灣南區電信分公司嘉義營運處九十年四月二十四日嘉服（一）字第九００
    ０六０００七七號函所附行動電話用戶資料、通聯紀錄及臺灣大哥大股份有限公
    司九十年五月十七日九０資警七五六一九號函所附通聯紀錄可按。由上可知，看
    板上之電話持用人「李鴻利」之姓名年籍俱屬虛偽，應為被告恐遭查獲，掩人耳
    目之用，實際上，被害人於利用看板上之電話與被告聯絡後，被告均係利用00
    00000000號電話向被害人催討本息。被告係被害人相約在嘉義市○○○
    路與新民路口而為警查獲，並在其車上扣得空白商業本票簿一本、本票二紙、身
    分證一枚等證物，此據證人即嘉義市警察局刑警隊警員林清雄到庭結證屬實（原
    審卷九十年四月十八日訊問筆錄第二頁），並無誤認被告之處，況本案犯罪若係
    他人所為，被告亦不至於依約抵達上開地點而遭逮捕，並扣得證物。又被告於原
    審審理中雖一度辯稱被查獲時，警察持槍，才隨同至警局云云（原審卷九十年三
    月二十一日審判筆錄第三頁），惟前開證人於原審復又結證稱當時係預防被告有
    何不軌舉動，始持槍防衛，並未恐嚇被告等語（原審卷九十年四月十八日訊問筆
    錄第三頁），且原審亦查無任何有關員警強暴脅迫、違法取供之事證，則被告警
    訊中之自白仍應有證據能力無疑。又被告於檢察官偵訊中即坦言自八十八年九月
    二十一日起至查獲時為止並無正當工作等語（偵查卷第六頁），復有懸掛廣告看
    板之行為，顯然被告係恃收取重利營生，自難遽以本案僅有一次重利行為，認其
    無恃以維生之常業犯意。另被告於原審審理中雖提出志上興業有限公司之在職證
    明書一紙，圖以證明被告自八十九年十二月十五日起即在該公司服務云云，經核
    該證明書內容顯然與被告於偵查中之前開供述矛盾，且原審加以追問，被告又答
    稱該工作是兼差性質云云，就其工作天數、薪水數額亦含糊其詞（原審卷九十年
    三月二十一日審判筆錄第三頁、第四頁，九十年七月二十五日審判筆錄第二頁、
    第三頁），是該在職證明書應屬事後臨訟所捏造，尚難引為有利於被告之認定，
    何況，被告行為時縱另有職業，亦無礙其常業犯之成立。綜上所陳，被告確有實
    施懸掛廣告看板招徠不特定人，而向被害人取得重利，並以之為常業之犯罪事實
    ，所辯無非事後卸責之詞，不可採信，事證明確，其犯行堪以認定。另被害人於
    警訊及原審審理中，均一再指陳除被告之外，另有二、三名同夥接聽電話，共同
    經營地下錢莊等語（警卷第四頁、原審九十年四月十九日訊問筆錄第三頁），惟
    被告於警訊、偵訊及原審審理中均堅決否認其事（警卷第二頁反面、偵查卷第六
    頁正面、原審卷九十年二月十四日訊問筆錄第五頁）。衡情接聽電話者縱另有其
    人，亦未必知悉被告犯行，而共同實施、教唆或幫助犯罪，本院既查無任何積極
    證據足認該事實，自難徒憑被害人之指述，認定本案尚有共犯，附此敘明。
二、核被告乙○○所為，係犯刑法第三百四十五條之常業重利罪。
三、原審予以論罪科刑，固非無見；惟查扣案借款人簽發之本票係借款憑證，非犯罪
    所得或供犯罪所用之物，原判決竟予沒收，即有未洽。被告上訴指原審量刑過重
    云云，雖不足採，惟原判決既有可議，自應由本院將原判決撤銷改判。爰審酌被
    告所犯，係已破壞金融秩序，剝奪經濟弱者，坐享重利，造成被害人之經濟狀況
    更形惡劣，惟過去並無前科，素行尚稱良好，有臺灣高等法院被告前國前案紀錄
    表在卷可稽及其他一切情狀，量處有期徒刑捌月，以資儆懲。又扣案之廣告看板
    一面係被告所有，且為供犯罪所用之物；空白商業本票簿一本（內含空白本票用
    紙十九張）係被告供借貸者簽發本票以資擔保所用，屬供犯罪所用之物，業據被
    告供述在卷，應依刑法第三十八條第一項第二款宣告沒收。至扣案之被害人甲○
    ○所簽本票二紙係借款憑證，非犯罪所得或供犯罪所用之物，不予沒收，另00
    00000000號行動電話並未扣案，且無證據足認係被告所有，又非違禁物
    ，亦不予沒收之諭知，均併敘明。
據上論斷，應依刑事訴訟法第三百六十九條第一項前段、第三百六十四條、第二百九
十九條第一項前段、刑法第三百四十五條、第三十八條第一項第二款，罰金罰鍰提高
標準條例第一條前段，判決如主文。
本案經檢察官王碧霞到庭執行職務。
中    華    民    國      九十      年      十        月     三十一     日
                                  臺灣高等法院臺南分院刑事第二庭
                                      審判長法官  游    明    仁
                                            法官  陳    清    溪
                                            法官  蘇    重    信
右正本證明與原本無異。
如不服本判決，應於判決送達後十日內向本院提出上訴狀，其未敘述理由者並應於提
出上訴狀後十日內向本院補提理由書（應附繕本)。
                                      法院書記官  李    珍    鳳
中    華    民    國      九十      年      十一      月        一      日
附錄：本判決論罪科刑法條
刑法第三百四十五條：
以犯前條之罪為常業者，處五年以下有期徒刑，得併科三千元以下罰金。


司法院資訊處製作；財團法人民間司法改革基金會備份。
